【裁判字號】    94,上易,9
【裁判日期】    950418
【裁判案由】    清算合夥財產等
【裁判全文】
福建高等法院金門分院民事判決           94年度上易字第9號
上  訴  人  甲○○
訴訟代理人  陳素鶯律師
被上訴人    乙○○
上列當事人間清算合夥財產等事件，上訴人對於中華民國94年4月
15日福建金門地方法院93年度訴字第18號第一審判決提起上訴，
本院於95年3 月1 日言詞辯論終結，判決如下：
    主  文
原判決除確定部分外，關於駁回上訴人後開第二項之訴部分，並
訴訟費用之裁判均廢棄。
被上訴人應再給付上訴人新台幣拾貳萬陸仟壹佰陸拾柒元，及自
民國九十三年五月二日起至清償日止，按週年利率百分之五計算
之利息。
第一、二審訴訟費用，由被上訴人負擔。
    事  實  及  理  由
壹、上訴人起訴主張：
（一）上訴人於民國83年3 月間與被上訴人共同出資，購買登記
      於同泰交通事業股份有限公司（下稱同泰公司）名下之信
      輝汽車商行車號IM－147 號（換領後之車牌號碼為VV－17
      9 號）貨車一輛（下稱系爭貨車），及其吊車設備，合夥
      經營貨運生意。兩造購買系爭貨車及其吊車設備，連同稅
      金、船運、保險金等合計共花費新台幣（下同）1,644,42
      8 元，上訴人出資844,428 元（包括系爭貨車定金25,000
      元、交車金400,000 元、吊車定金50,000元、貨車部分尾
      款150, 000元、吊車尾款190,000 元、運費71,179元），
      被上訴人則出資800,000 元，但因被上訴人尚且出勞力運
      送貨物，須予以對價，故約定營業所得之利潤得三分之一
      ，被告分得三分之二（含勞力付出之對價）。復因系爭貨
      車係供營業使用，不得登記為個人所有，兩造且約定先將
      系爭貨車登記於「建豐五金水電行」名下，俟原告申請設
      立登記之「祥崗五金鋼鐵材料行」（下稱祥崗材料行）獲
      准設立後，再將貨車過戶予祥崗材料行。詎83年4 月間，
      系爭貨車運抵金門地區後，被上訴人意圖侵占，竟製作不
      實之過戶文件，將系爭貨車移轉登記為被告所有。被上訴
      人偽造文書部分嗣經福建高等法院金門分院89年度上字第
      10號判處有期徒刑6 月確定。
（二）被上訴人約自83年間起至85年間，即以系爭貨車及其吊車
      設備載運金城貨運行所承載金門酒廠實業股份有限公司之
      一部份貨物，且上訴人之祥崗材料行使用系爭貨車時，亦
      支付運費予被上訴人，系爭貨車有營運之事實及營收。是
      依兩造之約定，被上訴人自應將其所收取之上開運費金額
      之三分之一分配予上訴人，然迭經原告催促，被上訴人均
      不予置理；嗣系爭貨車及其吊車設備且已停止營運，合夥
      之目的事業顯已不能完成，依法應予解散，依民法第697
      第2 項之規定，合夥之剩餘財產應返還各合夥人之出資。
      茲合夥剩餘財產為系爭貨車及其吊車設備，且其現值為75
      7,000 元，則按上訴人出資比例二分之一計算，被上訴人
      應返還上訴人378,500 元。
（三）聲明：一、確認兩造間合夥關係存在，二、被上訴人應給
      付上訴人新台幣378,500 元，三、願供擔保請准予假執行
      。
貳、被上訴人則以下情資為抗辯：
（一）系爭貨車係由被上訴人親自交付一百多萬元現金予上訴人
      簽約，上訴人未曾出資，兩造亦無合夥或將車輛登記於建
      豐五金行名下之約定。至被上訴人受偽造文書之刑事判決
      六月實屬冤枉，因系爭貨車確係向同泰公司購買，由上訴
      人簽定契約，繳銷牌照後，車輛運抵金門，再於金門辦理
      牌照。
（二）上訴人提出之桌曆及記事本記載上訴人使用系爭貨車並將
      運費繳付被告，為上訴人自行製作之記帳資料，不足為憑
      ；且系爭貨車購入後，因原告傳出很多流言，以致被上訴
      始終未曾使用系爭貨車。
（三）系爭貨車雖經鑑價，惟中興鑑定顧問股份有限公司（下稱
      中興鑑定公司）既未測試吊桿，又推斷系爭貨車在金門炙
      手可熱；且對於油壓機之價值未考量折舊率，所為系爭貨
      車價值鑑定之價格757,000 元，自難令人認同，而系爭貨
      車未經變價，原告不得以鑑定價額為請求依據。況縱合夥
      事業解散，依民法第692 條規定應經清算程序，合夥關係
      始得以消滅；且所謂清算係指了結現在事務、索取債權、
      清償債務及分配餘存財產而言，上訴人未依法選任清算人
      ，即請求返還系爭貨車鑑價一半金額，於法無據。此外，
      被上訴人自購系爭貨車以來，就系爭貨車支付強制汽車責
      任保險費、牌照稅、監理規費、汽車燃料使用費、海運費
      、碼頭裝卸費等計367,730 元，被上訴人主張該部分金額
      與上訴人請求之上開金額抵銷之。
參、原法院判決「被告（即被上訴人）應給付原告（即上訴人）
    新台幣貳拾伍萬貳仟參佰參拾參元，及自民國93年5 月2 日
    起至清償日止，按週年利率百分之五計算之利息。原告其餘
    之訴駁回。」（一）關於原判決以上訴人既主張兩造間之合
    夥解散，則請求確認與被上訴人間之合夥關係存在，顯已欠
    缺權利保護要件，且無受確認判決之法律上利益，因而認上
    訴人不得提起該確認之訴，而駁回確認兩造間合夥關係存在
    部分，兩造均未上訴，業已確定。（二）上訴人就給付金額
    部分聲明不服，請求：被上訴人應再給付十二萬六千一百六
    十七元及自民國九十三年五月二日起至清償日止，按週年利
    率百分之五計算之利息。被上訴人則請求駁回上訴，並援引
    先前之抵銷抗辯。
肆、兩造主要爭點：系爭貨車經中興鑑定公司鑑價，兩造對此於
    本院審理時未再爭執，則本件主要爭點為：（一）兩造間有
    無合夥關係。（二）兩造如有合夥關係，兩造出資比例為何
    ？（三）被上訴人主張支付規費、維修費等計367,73 0元而
    主張抵銷是否依法有據。
伍、兩造爭執事項之論斷：
一 、兩造有合夥關係：
（一）按合夥者，乃為二人以上互約出資以經營共同事業之契約
      （民法第667 條第1 項規定參照）。
（二）系爭貨車係由上訴人向同泰公司購買，有83年3 月9 日系
      爭貨車「車輛買賣契約書」立約人之記載附卷為憑，自堪
      認定；且原告於簽約及交車時，分別支付定金與交車金予
      出賣人，亦有上該契約書第二條「付款辦法」明載定金25
      ,000 元 ，及「當日交車付現金40萬元」、第十條「83年
      3 月10日當日11點20分交車完畢」等語，可資為憑，佐之
      原告臺南區中小企業銀行活期儲蓄存款存摺「83年3 月10
      日支出現金40萬元」之記載，足認原告確曾出資購買系爭
      貨車；另上訴人支出吊車設備定金5 萬元，亦有上訴人上
      開銀行存摺現金支出之記載，核與明德汽車車體修理廠吊
      車估價單所載定金之金額相符，是上訴人出資購買系爭貨
      車及其吊車設備之主張，應堪信實。被上訴人雖抗辯交付
      現金予上訴人購買系爭貨車及吊車設備，然為原告否認，
      且未據被告舉證以實其說，自難採信，亦見被上訴人有虛
      言否認對造主張之情事。
（三）上訴人復主張與被上訴人約定以系爭貨車及其吊車設備共
      同經營貨運，因貨車營運無法登記個人名下，乃與被上訴
      人約定將系爭貨車暫時登記於「「建豐五金水電行」名下
      。被上訴人雖予以否認，然參「道路交通安全規則」第16
      條第3 項「自用大客車、自用大貨車、自用大客貨兩用車
      、自用小貨車或幼童專用車牌照，不得以個人名義申請登
      記，但以直接從事生產，需裝載本身所需或生產之物品時
      ，經公路監理機關核准，得申請領用自用大貨車、自用小
      貨車牌照。」之規定，可證貨車原則上不得以個人名義登
      記屬實；且系爭貨車原所有人信輝汽車商行陳清陰應原告
      之要求，將買賣系爭貨車之發票之抬頭登載為「建豐五金
      水電行」，業據陳清陰及同泰公司會計孔祥玉分別於被告
      偽造文書案件偵查中證述「甲○○說要自用的，找一個公
      司行號來過戶、、、他（指原告）拿建豐的營業登記證要
      過戶、、、讓我開發票，並同時給付現金四十萬元」、「
      我們公司開讓渡書予建豐五金行，陳清蔭給我建豐五金行
      的營利事業登記證，所以我開發票給建豐五金行」等語甚
      明（參福建金門地方法院檢察署87年偵續字第2 號第27頁
      、第36頁反面），復有該統一發票在卷可稽，足認原告前
      所言屬實。原告既出資購買系爭貨車及其吊車設備，又有
      將系爭貨車暫行登記在「建豐五金水電行」之事實，顯見
      兩造確有互約經營貨運之情，是參照上述民法第667 條第
      1 項規定，兩造間依法具有合夥之關係。
二、上訴人主張兩造合夥解散，並就合夥剩餘財產為出資之返還
    ：
（一）上訴人主張被上訴人約自83年間起即以系爭貨車載運金城
      貨運行所承載金門酒廠實業股份有限公司之一部份貨物，
      為被告否認，且經金城貨運行司機吳宙獅於原審到庭證稱
      被上訴人未承載金門酒廠貨物等語在卷，惟其證言，縱然
      予以採信，亦僅可認定被上訴人無載運金門酒廠貨物之實
      ；惟系爭貨車及其吊車設備總價百餘萬元，所費不貲，購
      買的目的無非用以生財，又無不能使用之情形，豈有任其
      閒置廢棄之理，縱被上訴人未承載金門酒廠貨物，所為「
      未曾使用，因原告（上訴人）流言所致」之抗辯，顯與常
      理有違，遑論被上訴人自認有靠行之實，所辯委無足採。
（二）惟系爭貨車及其吊車設備現已停止營運，並據被告自認在
      卷，合夥之貨運目的事業，顯已不能完成，兩造間之合夥
      ，依民法第692 條第3 款之規定，具解散之原因。原告主
      張合夥解散，於法有據。
（三）被上訴人另抗辯合夥解散後，應經清算，且所謂清算係指
      了結現在事務、索取債權、清償債務及分配餘存財產而言
      。茲查系爭貨車及其吊車已停止營運，且本件合夥無任何
      債權、債務存在，合夥剩餘財產為系爭貨車與其吊車設備
      等事實，為被上訴人自認在卷，且為上訴人所不爭執，兩
      造既已於訴訟中就了結合夥目的事業，及合夥債權、債務
      及剩餘財產等事實為一致之意思表示，難謂合夥解散後，
      未經清算程序。又合夥財產清償債務後，其剩餘財產應返
      還各合夥人金錢之出資；且返還合夥人之出資，應於必要
      限度內，將合夥財產變為金錢，民法第697 條第2 項、第
      4 項分別定有明文，茲兩造間之合夥既經解散，而合夥財
      產復無其他債權、債務存在，從而上訴人請求被上訴人就
      合夥剩餘財產，即系爭貨車及其吊車設備之價值，為出資
      之返還，揆諸上述法條之規定，自應許可。
三、上訴人之出資額：
（一）上訴人主張購買系爭貨車及其吊車設備，連同稅金、船運
      、保險金等合計共花費1,644,428 元。
（二） 證人陳清蔭於刑事偵審程序中證述：「我車子是賣予甲
       ○○的，他弟弟是與他來看的」、「他們三人來看車，
       八十三年三月九日甲○○夫婦至我處，他太太並付我二
       萬五千元做為訂金。八十三年三月十日甲○○付四十萬
       元予我，當日十一點二十分交車，我把車交予他，因他
       尚有餘款四十萬元未付，所以我尚未把證件交予他」、
       「他是要自用的，所以我繳銷所有資料，再收取餘款，
       至於他要重新登記為誰，我不知道，因為他們來時也沒
       說，我只負責交車，沒有把車運至金門」、「那車本來
       所有權是同泰，我負責把它繳銷，一定要繳銷才能辦自
       用，我有把同泰的牌繳銷掉」、「我不知道這家五金行
       （指建豐），是甲○○拿此要我抬頭寫建豐五金行」、
       「辦理領牌要有讓渡書」（見偵卷第八五、八六頁）。
       「我賣予甲○○，簽契約時，甲○○有帶他弟弟及太太
       來看車，後來他又請蔡智仁來看車是否可安裝吊桿，看
       過即簽約（八十三年三月九日），並下訂金二萬五千元
       」、「付錢的是甲○○及他太太，他弟弟也在場，蔡智
       仁也在場」、「甲○○說要做自用的，找一個公司行號
       來過戶，為何過戶予乙○○我不清楚，當時分三次付款
       ，第一次付二萬五千元（八十三年三月九日）。第二次
       即過了沒幾天，約二、三天交車，對方付現金四十萬元
       ，當時三人均在場。第三次八十三年三月十六日他拿建
       豐的營業登記證說要過戶予建豐五金行，讓我開發票，
       是甲○○拿來的，並同時給付現金四十萬元」、「我把
       繳銷的證件及發票交予甲○○，其他我不過問」（見偵
       續卷第二六、二七頁）。
（三） 證人蔡智仁亦證述：「（問：甲○○、乙○○向你購買
       吊車設備？）答：是的，共六十五萬元，當時是他們向
       陳清蔭買車，並交車後，開車過來讓我安裝。是甲○○
       向我接觸的，我曾經見過乙○○，是甲○○在購買吊車
       時帶他到我處。六十五萬元分二次付，第一次付五萬元
       訂金（八十三年三月九日），過了十幾天我安裝好，甲
       ○○再付我六十萬元，部分是支票，部分是現金」（見
       偵續卷第二七頁背面、二八頁）。
（四）由上述證人之證言可知，本件系爭貨車買賣契約是由上訴
      人與信輝汽車商行負責人陳清蔭所簽訂，價金八十二萬五
      千元，分三次支付；另向蔡智仁購買吊車及安裝，亦是由
      上訴人接洽，價金為六十五萬元，分二次支付，分別由上
      訴人及其妻李春香支付。又上訴人詳述伊與被上訴人二人
      出資之明細，其分期給付之金額及時間鉅細靡遺，核與證
      人陳清蔭、蔡智仁所證述之收款時間、金額相符，並有告
      訴人簽發之支票及存根影本，存摺提款明細影本、金航海
      運公司高金線營運貨物明細單影本等附卷足稽（見偵卷第
      六四頁、偵續卷第八０至八二頁、偵卷第四四頁），除佐
      證上訴人參與本件貨車之買賣外，並足徵其有出資。
（五）上訴人有出資支付購買系爭貨車之定金、及頭期款425,0
      00 元 （40萬元+ 定金25,000元）及付購買吊車設備定金
      5 萬元，有契約書、銀行存摺、估價單等為憑，已堪認定
      。
（六）上訴人另稱有於支付貨車部分尾款150,000 元部分：上訴
      人係於「83年3 月16日」將定存單解約，自第一銀行台南
      分行領款150,000 元，支付貨車部分尾款。除有上揭存摺
      可證外，佐以證人即信輝汽車商行負責人陳清蔭前述證詞
      於「83年3 月16日」收受告訴人即上訴人給付400,000 元
      之尾款。亦可信上訴人確有支付150,000 元尾款。
（七）上訴人又稱有支付吊車尾款190,000 元部分：該筆款項，
      上訴人主張係以簽發支票支付明德車體修理廠，該支票背
      面即有明德車體修理廠之戳章，有該出支票正、反面影本
      附於本院卷23頁可參），此部分亦可認屬實。
（八）上訴人亦有支付運費71,179元部分：該筆費用上訴人亦稱
      係以支票支付，發票日為83年4 月10日。而系爭大貨車係
      於83年4 月6 日託運，運費及裝卸費等費用合計為71,179
      元，與支票之面額相符，有被上訴人提出上揭金航海運公
      司高金線營運貨物明細單可稽。
（九）本件兩造購買系爭大貨車共花費1,644,428 元，被上訴人
      僅出資80 萬 元，其餘均係上訴人支付者，亦經刑事確定
      判決同此認定「乙○○與其兄甲○○於民國八十三年三月
      九日因工作需要，共同集資向陳清蔭購買登記於同泰交通
      事業股份有限公司（以下簡稱同泰公司）名義之車號ＩＭ
      －一四七號貨車一輛（換領後車牌號碼ＶＶ－一七九號）
      ，連同該車之吊車配備共計新臺幣（下同）一百六十四萬
      四千四百二十八元，其中甲○○出資八十四萬四千四百二
      十八元，乙○○出資八十萬元，雙方並約定將該車先登記
      於「建豐五金水電行」（起訴書記載為「建豐五金材料行
      」）名下。」（卷附本院九十二年度上更（一）字第九號
     刑事判決參照）
四、上訴人得請求返還出資額：
（一）末按民法第698 條規定：「合夥財產不足返還各合夥人之
      出資者，按照各夥人出資額之比例返還之。」
    本件兩造間合夥之剩餘財產現值不足清償兩造之出資，應按
    出資額之比例返還之。
（二）上訴人出資額確逾合夥金額二分之一，已如上述，則上訴
      人以兩造各二分之一之比例計算，應屬有據。
（三）系爭大貨車價值757,000 元，上訴人應可請求被上訴人返
      還出資378,500 元（757,000 元x1/2），及其自起訴狀繕
    本，按週年利率百分之五計算之法定遲延利息，為有理由。
（四）原審僅命被上訴人給付出252,333 元，確有不足。是被上
      訴人應再給付上訴人126,167 元（252,333+126,167=378,
      500）。
五、被上訴人之抵銷無理由：
（一）被上訴人抗辯自購系爭貨車以來，為系爭貨
    車支出強制汽車責任保險費、牌照稅、監理規費、汽車燃料
    使用費、海運費、碼頭裝卸費等計367,730 元，並提出各項
    支出單據，雖各項支出均以被告名義為之。
（二）然查，系爭貨車為合夥財產，購入後即經被上訴人登記於
      自己名下，上開各項支出究為合夥財產之支出，或為合夥
      人之個人支出，被上訴人未舉證說明，所為抵銷之主張，
      難謂於法有據。
（三）系爭貨車自購入後即為被上訴人一方使用，徵之，被上訴
      人固於94年2 月6 日辯稱系爭車輛買來即未曾用過（94年
      12月6 日筆錄參照）。惟被上訴人於刑事程序中，檢方訊
      問時自承「我在去年開始使用，之前也是我在使用，偶而
      幫我車載鐵料。」（86年偵308 號卷24頁）又自承「專心
      跑吊車」（87年偵續字第2 號卷10頁反面、11頁筆錄參照
      ）參以系爭車輛一直置於被上訴人之實力支配下，自可認
      系爭車輛由被上訴人為一己之利益而在使用。
（四）系爭車輛若有維修支出，依常情必有使用收益，且買了車
      子無端閒置未用（於金門地區對此等吊車需求量大，參照
      鑑定意見），被上訴人又拒不提出收入明細，且系爭車輛
      一開始即由被上訢人占有使用。可見，上揭維護費用之支
      出乃因使用貨車而衍生。亦即被上訴人不提出營收狀況，
      衡情可認其營收或使用系爭貨車之利益遠大於上揭支出，
      是被上訴人方面自應負擔維護費用等支出。
（五）因之，縱認上揭維護費用之支出屬實，亦屬被上訴人使用
      系爭貨車之代價，其據以主張抵銷，顯然無據。
陸、綜上所述，上訴人得請求返還出資378,500 元（757,000 元
    x 1/2）， 及其自起訴狀繕本送達翌日起，按週年利率百分
    之五計算之法定遲延利息，應予准許。原審僅命被上訴人給
    付出252,333 元，確有不當。關於為上訴人敗訴之判決部分
    ，尚有未洽，上訴意旨求予廢棄改判，於前述部分，為有理
    由，爰由本院予以廢棄，改判如主文第二項所示。
柒、本件事證已臻明確，兩造其餘攻擊防禦方法及舉證，經審酌
    結果，核於判決結果無影響，爰不逐一論述，附此敘明。
捌、據上論結，本件上訴有理由，依民事訴訟法第450 條、第78
    條，判決如主文。
中    華    民    國    95    年    4     月    18    日
                  民事審判長法  官  蔡  清  遊
                            法  官  陳  世  宗
                            法  官  黃  玉  清
正本係照原本作成。
不得上訴。
中    華    民    國    95    年     4      月  21    日
                            書記官  黃月瞳


司法院資訊處製作；財團法人民間司法改革基金會備份。
